【裁判字號】    99,易,741
【裁判日期】    990820
【裁判案由】    贓物
【裁判全文】
臺灣高雄地方法院刑事判決               99年度易字第741號
公  訴  人  臺灣高雄地方法院檢察署檢察官
被      告  戊○○
上列被告因贓物案件，經檢察官提起公訴（98年度偵字第27448
號），本院判決如下：
    主  文
戊○○無罪。
    理  由
一、公訴意旨略以：被告戊○○於民國98年6 月下旬某日，在高
    雄市○○路158 號（起訴書誤載為160 號）其經營之腳踏車
    行，明知某不詳姓名年籍之男子所騎之美利達廠牌彎把折疊
    式腳踏車1 輛（該車係被害人甲○○所有，於98年6 月8 日
    18時許，在高雄市楠梓區海洋科技大學校園內失竊，價值新
    台幣《下同》2 萬1,000 元），係來路不明之贓物，竟基於
    故買贓物之犯意，以其所有之捷安特腳踏車1 輛與該男子交
    換上開折疊式腳踏車，並由該男子補貼其1,500 元，戊○○
    旋以1 萬5,500 元之代價轉售予不知情之丁○○○（業經檢
    察官為不起訴處分確定），嗣丁○○○騎乘一段時間後，將
    上開折疊式腳踏車拍照在露天拍賣網站拍賣，適逢被害人甲○○上網發現丁○○○拍賣之腳踏車與其失竊之腳踏車相似
    ，遂佯以1 萬9,000 元之價格參與競標得標，雙方約定於98
    年8 月26日15時10許，在高雄縣大寮鄉大寮捷運站中正路第
    二出口之汽車停車場交車，被害人當場比對丁○○○交付之
    腳踏車車架號碼，確認係其失竊之腳踏車，乃報警當場查獲
    ，並扣得上開折疊式腳車（已發還被害人），再循線查獲被
    告。因認被告涉犯刑法第349 條第2 項故買贓物罪嫌云云。
二、按犯罪事實應依證據認定之，無證據不得認定犯罪事實；又
    不能證明被告犯罪者，應諭知無罪之判決，刑事訴訟法第15
    4 條第2 項、第301 條第1 項分別定有明文。又事實之認定
    ，應憑證據，如未能發現相當證據，或證據不足以證明，自
    不能以推測或擬制之方法，為裁判基礎；且認定犯罪事實所
    憑之證據，雖不以直接證據為限，間接證據亦包括在內，然
    而無論直接證據或間接證據，其為訴訟上之證明，須於通常
    一般之人均不致有所懷疑，而得確信其為真實之程度者，始
    得據為有罪之認定，倘其證明尚未達到此一程度，而有合理
    之懷疑存在而無從使事實審法院得有罪之確信時，即應由法
    院為諭知被告無罪之判決，亦經最高法院40年台上字第86號
    、76年度台上字第4986號著有判例意旨可資參照。
三、公訴人認被告戊○○涉犯故買贓物犯行，無非係以被告及共
    同被告丁○○○於偵查中之供述、證人即丁○○○配偶丙○○之證詞、證人即被害人甲○○之指述，並有贓物領據1 紙
    、美利達自行車保用證1 紙及照片8 張在卷，為其主要論據
    。
四、訊據被告固不否認有於上開時、地，以其所有之捷安特腳踏
    車1 輛與某真實姓名、年籍不詳男子交換上開美利達廠牌彎
    把折疊式腳踏車1 輛，並由該男子補貼其1,500 元，再以1
    萬5, 500元之代價轉售予丁○○○之事實，惟堅決否認有何
    故買贓物犯行，辯稱：伊不知道該折疊式腳踏車是贓物，對
    方以他原有的腳踏車再補貼伊現金1500元換伊店裡的車，伊
    認為小偷要現金不會跟伊換車還給伊現金，因本案客戶有拿
    錢給伊，伊沒想到那會是贓車等語。
五、經查：
  (一)證據能力方面：
  1.按被告以外之人（包括證人、鑑定人、告訴人、被害人及共
    同被告等）於審判外之陳述雖不符刑事訴訟法第159 條之1
    至之4 等4 條之規定，而經當事人於審判程序同意作為證據
    ，法院審酌該言詞陳述或書面陳述作成時之情況，認為適當
    者，亦得為證據；當事人、代理人或辯護人於法院調查證據
    時，知有刑事訴訟法第159 條第1 項不得為證據之情形，而
    未於言詞辯論終結前聲明異議者，視為有前項之同意，同法
    第159 條之5 定有明文。查本判決所引用之證據資料屬於被
    告以外之人於審判外之言詞、書面陳述者，均經本院於調查
    證據程序逐一提示並告以要旨，檢察官及被告均未於言詞辯
    論終結前聲明異議，本院審酌上開證據作成時之情況，無不
    當取供或違反自由意志而陳述等情形，且均與本案待證事實
    具有關聯性，認為以之作為本案之證據亦屬適當，自均具有
    證據能力，而得採為認定事實之證據。
  2.證人丁○○○於偵查中陳述之證據能力：
  (1)按刑事訴訟法第158 條之3 規定：「證人、鑑定人依法應具
    結而未具結者，其證言或鑑定意見，不得作為證據。」所謂
    「依法應具結而未具結者」，係指檢察官或法官依刑事訴訟
    法第175 條之規定，以證人身分傳喚被告以外之人（證人、
    告發人、告訴人、被害人、共犯或共同被告）到庭作證，或
    雖非以證人身分傳喚到庭，而於訊問調查過程中，轉換為證
    人身分為調查時，此時其供述之身分為證人，則檢察官、法
    官自應依本法第186 條有關具結之規定，命證人供前或供後
    具結，其陳述始符合第158 條之3 之規定，而有證據能力。
    若檢察官或法官非以證人身分傳喚而以共犯、共同被告身分
    傳喚到庭為訊問時，其身分既非證人，即與「依法應具結」
    之要件不合，縱未命其具結，純屬檢察官或法官調查證據職
    權之適法行使，當無違法可言。而前揭不論係本案或他案在
    檢察官面前作成未經具結之陳述筆錄，係屬被告以外之人於
    偵查中向檢察官所為之陳述，本質上屬於傳聞證據，基於保
    障被告在憲法上之基本訴訟權，除該被告以外之人死亡、身
    心障礙致記憶喪失或無法陳述、滯留國外或所在不明而無法
    傳喚或傳喚不到、或到庭後拒絕陳述等情形外，如已經法院
    傳喚到庭具結而為陳述，並經被告之反對詰問，前揭非以證
    人身分而在檢察官面前未經具結之陳述筆錄，除顯有不可信
    之情況者外，得為證據（最高法院97年台上字第2175號、97
    年台上字第1373號判決意旨參照）。
  (2)查證人丁○○○（業經檢察官為不起訴處分確定）於偵查中
    之陳述，係檢察官以被告身分傳訊到庭時所為，其身分既非
    證人，即與「依法應具結」之要件不合，檢察官未命其具結
    ，純屬檢察官調查證據職權之適法行使，並無違法可言。又
    本院依法以證人身分傳喚丁○○○到庭作證，惟因證人丁○○○罹患肝癌，為末期癌症患者，身體不適無法到庭作證，
    業經證人即丁○○○之夫丙○○於本院證述在卷（見本院易
    字卷第48頁），並有財團法人義大醫院診斷證明書3 紙附卷
    為憑（見本院易字卷第36至38頁），檢察官及被告均表示捨
    棄傳喚證人丁○○○（見本院易字卷第63頁），本院審酌證
    人丁○○○於偵查中陳述之過程，並無顯有不可信之情況，
    依刑事訴訟法第159 條之2 規定，得為證據。
  (二)實體方面：
  1.被害人甲○○所有之美利達廠牌折疊式彎把腳踏車1 輛，於
    98年6 月8 日18時許，在高雄市楠梓區海洋科技大學校園內
    失竊後，由被害人之妻鄭晏蓉向警方報案；嗣於98年8 月26
    日前某日，被害人於露天拍賣網站上看到賣家丁○○○所拍
    賣之折疊式腳踏車，特徵與其失竊之腳踏車相似，遂佯以1
    萬9,000 元之價格參與競標並得標，雙方約定於98年8 月26
    日15時10許，在高雄縣大寮鄉大寮捷運站中正路第二出口之
    汽車停車場當面交車，經被害人當場比對丁○○○交付之腳
    踏車車架號碼，確認係其失竊之腳踏車，乃報警當場查獲，
    並扣得上開折疊式腳車（已發還被害人）等事實，業據證人
    即被害人甲○○於警詢及本院證述在卷（見警卷第9 至11頁
    、本院易字卷第42至48頁），核與證人丁○○○於警詢及偵
    查時證述其在網路上拍賣上開折疊式腳踏車之經過等語相符
    （見警卷第6 至8 頁、偵查卷第5 至9 頁），並有露天拍賣
    網站網頁列印資料、美利達保用證、高雄縣政府警察局林園
    分局扣押筆錄、扣押物品目錄表、扣押物品收據、領據、高
    雄縣政府警察局楠梓分局後勁派出所受理刑事案件報案三聯
    單各1 紙及相片8 張在卷為憑（見警卷第12至20、27至30頁
    ）。故上開證人丁○○○在露天網站上拍賣之美利達廠牌彎
    把折疊式腳踏車1 輛，確係被害人甲○○失竊之腳踏車，屬
    贓物無訛，固堪認定。
  2.丁○○○所拍賣之上開美利達牌彎把折疊式腳踏車，係於98
    年6 月下旬某日，在被告所經營位於高雄市○○路158 號「
    陸通單車診所」腳踏車行，以1 萬5,500 元之代價向被告購
    得乙節，業據被告於警詢、偵查及本院供述在卷，核與證人
    丁○○○於警詢、偵查及證人丙○○於偵查、本院證述向被
    告購買上開腳踏車之過程相符（見警卷第6 至8 頁、偵查卷
    第5 至11頁、本院易字卷第49至63頁），並有「陸通經修各
    國單車診所」名片1 張（見偵查卷第6 頁）及被告經營之腳
    踏車行照片2張（見警卷第30頁）附卷可稽，亦堪認定。
  3.上開美利達牌腳踏車，係98年6 月底某日，由某真實姓名、
    年籍不詳男子騎至被告經營之前揭腳踏車行，與被告交換被
    告所有之捷安特腳踏車1 輛，並由該男子補貼被告1,500 元
    之事實，業據被告於警詢、偵查及本院供稱：上開美利達腳
    踏車，是於98年6 月底左右，在高雄市○○區○○路158 號
    ，有1 位年約40歲、微胖、約170 公分男子，騎至伊經營之
    腳踏車店，向伊表示因該車輪圈是20吋的，輪子小，騎遠很
    累，要向伊換大輪子的腳踏車，剛好伊有1 部二手、九成新
    的捷安特廠牌、輪圈26吋、27段變速腳踏車，對方說要伊這
    台，因該捷安特腳踏車係伊以1 萬5 千元向親戚購得，加上
    洗車、擦車之費用，伊遂以1 萬7 千元價格估給對方，而對
    方之折疊式腳踏車新車市價為2 萬多元，伊向他估1 5,500
    元，對方有補貼伊1,500 元，因為他到伊店內換車時有補貼
    伊現金1,500 元，故伊沒有留下他的任何資料及登記等語（
    見警卷第3 至5 頁、偵查卷第5 至9 頁、本院審易卷第42至
    43頁、本院易字卷第71至73頁），核與證人丁○○○於偵查
    中證稱：伊跟戊○○是朋友，伊先生帶伊至戊○○太太賣小
    吃的店吃東西，旁邊就是戊○○的腳踏車店，當時剛好有1
    個約30、40歲的中年男子牽上開美利達牌腳踏車向戊○○換
    了1 部27段變速的腳踏車，因為伊先生知道伊身體不好，需
    要運動，想買1 部較輕的腳踏車，所以就向戊○○以15,500
    元購買這部車；牽來換車的人伊看好像是胖胖的中年男子，
    但伊看的是背影，所以伊認為是男的等語（見偵查卷第5至8
    頁），及證人丙○○於偵查及本院證稱：伊與伊妻丁○○○
    至被告之妻的攤位吃飯時，見到有人騎上開美利達牌折疊腳
    踏車，向被告交換捷安特腳踏車，經伊妻試騎該折疊腳踏車
    後，決定向被告購買，當場伊先給付被告5500元，嗣被告將
    該折疊腳踏車載至伊家後，伊再給被告1 萬元等語（見偵查
    卷第8 至9 頁、本院卷第49至63頁）大致相符，亦堪認定。
    又關於在上開時、地，以本案美利達牌腳踏車與被告換車者
    之性別為男性或女性乙節，證人丙○○於偵查及本院固均證
    稱其看到是1 位胖胖壯壯的女生騎上開折疊式腳踏車等語（
    見偵查卷第8 頁），於本院並證稱：伊是看到1 對夫妻一起
    來，騎車那位是胖胖的、長頭髮，應該是女的等語（見本院
    易字卷第51至52頁），與被告於偵查中供述換車的人是1 個
    年約40多歲、長得較粗壯的男子等語（見偵查卷第9 頁），
    及證人丁○○○於偵查中證稱係1 名胖胖的中年男子牽這部
    美利達牌腳踏車與被告換車等語（見偵查卷第8 頁）不符。
    惟證人丁○○○於偵查中證稱其看到的是背影，故認為換車
    的人是男的等語（見偵查卷第8 頁），證人丙○○於本院證
    稱：伊只看到一對夫妻帶折疊式腳踏車來，但伊沒有看聽到
    他們跟被告講什麼等語（見本院易字卷第58頁），則證人丙○○夫妻於被告交換腳踏車時，係在旁邊小吃店吃飯，非在
    被告腳踏車行內見聞被告交換腳踏車之經過，自應以被告之
    供詞較為可採。公訴意旨之犯罪事實欄亦同此認定。
  4.刑法上故買贓物罪之成立，除了客觀上須行為人有符合法律
    所規定之故買贓物之行為外，更必須以行為人對其所故買之
    物，於主觀上明知為贓物為必要。被告於98年6 月底販賣予
    證人丙○○夫婦之美利達牌彎把折疊式腳踏車，為被害人甲○○失竊之贓物，被告取得本案美利達牌腳踏車，係以其所
    有捷安特牌腳踏車與對方交換，經被告估價該美利達牌腳踏
    車為15,500元，被告之捷安特牌腳踏車為17,000元，被告遂
    向對方收取價差1 500 元等節，已如前述。惟被告經營之腳
    踏車店係位於高雄市○○路158 號，為舊式公寓樓下，在裕
    豐街口，屬路口三角窗位置乙節，為被告於本院供述在卷（
    見本院審易字卷第43頁、本院易字卷第75頁），並有現場照
    片2 張（見警卷第30頁）在卷為佐，可知本件交換腳踏車之
    之場所公開，並無隱蔽、掩人耳目之異常情形存在。又我國
    除刑法針對故買贓物行為設有處罰之規定外，並未禁止二手
    商品之交易買賣，且鑑於此類交易以低價為其吸引買主之特
    徵，買受者多僅就產品外觀之新舊、有無損壞及功能是否故
    障等進行估價，除交易習慣或特定種類產品外，對於無需公
    示、登記的交易商品，苟無特別情事足資認定買受人主觀上
    已經明確認知標的物之來源有疑猶故為買受，要不能僅憑被
    告任意買受、未經查證、所購買之物價格低於市價、無法提
    出出賣者之真實姓名年籍俾供查證等情，即遽謂被告有故買
    贓物犯行。被告於98年6 月下旬某日，與某真實姓名、年籍
    不詳之男子，交換上開美利達牌腳踏車之事實，已如前述，
    被告於交換時估算該折疊式腳踏車價值為15,500元，而本案
    被害人甲○○購入上開美利達牌折疊式腳踏車新車之價格，
    經折扣後為2 萬1 千元，該款舊車在網路上拍賣之價格為1
    萬7 千元至1 萬8 千元乙節，業據證人甲○○於本院證述在
    卷（見本院易字卷第47至48頁），考量在網路拍賣者，多有
    預留殺價空間，被告估算之價值尚屬合理。又一般竊賊販賣
    贓物，多為獲取現金，被告辯稱因對方尚補貼其現金1500元
    ，伊不能認為對方是竊賊，而未登記對方資料等語，亦屬情
    理之常。再者，被害人甲○○係於98年6 月8 日失竊本案美
    利達牌折疊式腳踏車，業據證人甲○○於警詢及本院證述在
    卷（見警卷第10頁、本院易字卷第43頁），並有高雄市政府
    警察局楠梓分局後勁派出所受理刑事案件報案三聯單附卷可
    稽（見警卷第20頁），至被告於同年6 月下旬某日交換車取
    得，已經過超過10日，期間究竟經過幾手，是否業經第三人
    善意取得等節，均不明確，尚難僅因被告向不詳人士交換取
    得本案屬贓物之上開美利達牌折疊式腳踏車，且未留下該人
    之證件資料，遽認被告主觀有故買贓物之故意。是被告辯稱
    其不知上開美利達牌折疊式腳踏車係贓物等語，應堪採信，
    則被告所為尚與刑法故買贓物罪之構成要件有間，難以該罪
    相繩。
  (三)綜上所述，被告辯稱不知上開美利達廠牌折疊式腳踏車係屬
    贓物等語，應可採信。檢察官所舉證據尚難證明被告對於其
    所交換取得之上開美利達牌彎把折疊式腳踏車屬贓物乙節有
    所認識，準此，尚難認定被告主觀上有何明知贓物而故買之
    情形，則被告行為即與故買贓物罪之構成要件有別。此外，
    本院復查無其他證據證明被告有前揭檢察官所指之犯行，揆
    諸前開判例意旨及說明，即應為被告無罪之諭知。
據上論斷，應依刑事訴訟法第301 條第1 項，判決如主文。
本案經檢察官乙○○到庭執行職務。
中    華    民    國    99    年    8     月    20    日
                  刑事第六庭  審判長法  官  李璧君
                                    法  官  曾仁勇
                                    法  官  曾鈴
以上正本證明與原本無異。
如不服本判決應於收受送達後10日內向本院提出上訴書狀，並應
敘述具體理由；如未敘述上訴理由者，應於上訴期間屆滿後20日
內向本院補提理由書（均須按他造當事人之人數附繕本）「切勿
逕送上級法院」。
中    華    民    國    99    年    8     月    23    日
                                    書記官  李月君

司法院資訊處製作；財團法人民間司法改革基金會備份。
